ACORDAO-COMPLETO-2438235

ACÓRDÃO 12561/2020 ATA 40/2020 - SEGUNDA CÂMARA

VISTOS, relatados e discutidos estes autos referentes à Tomada de Contas Especial instaurada Fundo Nacional de Desenvolvimento da Educação contra Sr. José Aldo Ribeiro Souza, prefeito de São João do Paraíso/MA, na gestão de 2005 a 2008, em decorrência da impugnação parcial das despesas pagas com recursos repassados à municipalidade por força dos Programa Dinheiro Direto na Escola - PDDE, Programa de Educação de Jovens e Adultos - PEJA e Programa Nacional de Alimentação Escolar - PNAE. 
ACORDAM os Ministros do Tribunal de Contas da União, reunidos em sessão da 2ª Câmara, ante as razões expostas pelo Relator, em:
9.1. com fundamento nos arts. 1º, inciso I, 16, inciso III, alíneas b e c, 19, caput, e 23, inciso III, da Lei 8.443/1992, julgar irregulares as contas do Sr. José Aldo Ribeiro Souza, condenando-o ao pagamento das quantias abaixo discriminadas, atualizadas monetariamente e acrescidas dos juros de mora, calculados a partir das correspondentes datas até a efetiva quitação, fixando-lhe o prazo de 15 (quinze) dias, a contar do recebimento da notificação, para que comprove, perante o Tribunal (art. 214, inciso III, alínea a, do Regimento Interno/TCU) , o recolhimento da dívida ao Fundo Nacional de Desenvolvimento da Educação, na forma da legislação em vigor:
                              PEJA/2006
	31/12/2006
	7.569,66

	31/12/2006
	593,83

                             PDDE/2008
	Data 
	Valor (R$) 

	11/1/2008 
	120,70

	25/4/2008
	7.031,30

                            PNAE/2008
	Data 
	Valor (R$) 

	2/1/2008
	43,00

	6/3/2008
	33,55

	31/3/2008
	0,37

	22/4/2008
	1,81

	3/7/2008
	24,41

	15/7/2008
	6,84

	20/8/2008
	0,91

	12/9/2008
	0,20

	3/10/2008
	22,22

	13/10/2008
	0,01

	6/3/2008
	11.738,30

	2/1/2008
	14.876,57

	1º/8/2008
	50,00

	15/8/2008
	2.534,00

	20/8/2008
	1.500,00

	13/10/2008
	13.760,00

	23/10/1008
	2.580,78

	29/12/2008
	85,62

9.2. autorizar, caso requerido, nos termos do art. 26 da Lei 8.443/1992, o parcelamento da dívida a que se refere o subitem 9.1 acima em até 36 (trinta e seis) parcelas mensais e sucessivas, sobre as quais incidirão os correspondentes acréscimos legais (débito: atualização monetária e juros de mora) , esclarecendo ao responsável que a falta de pagamento de qualquer parcela importará no vencimento antecipado do saldo devedor, sem prejuízo das demais medidas legais;
9.3. autorizar, desde logo, a cobrança judicial da dívida caso não atendida a notificação, nos termos do art. 28, inciso II, da Lei 8.443/1992; e
9.4. remeter cópia deste Acórdão à Procuradoria da República no Estado do Maranhão, com fundamento no art. 16, § 3º, da Lei 8.443/1992 c/c o § 7º do art. 209 do Regimento Interno do TCU, e ao Fundo Nacional de Desenvolvimento da Educação, para ciência.

Tomada de Contas Especial instaurada em decorrência da impugnação parcial das despesas pagas com recursos repassados pelos Programa Dinheiro Direto na Escola  PDDE, Programa de Educação de Jovens e Adultos  PEJA e pelo Programa Nacional de Alimentação Escolar  PNAE.

Segunda Câmara

Município de São João do Paraíso/MA.

3. Responsável: José Aldo Ribeiro Souza (XXX.658.643-XX).

13.1. Ministros presentes: Ana Arraes (Presidente), Augusto Nardes e Aroldo Cedraz.
13.2. Ministro-Substituto convocado: Marcos Bemquerer Costa (Relator).
13.3. Ministro-Substituto presente: André Luís de Carvalho.

ACORDAO-COMPLETO-2457095

Acórdão de Relação 4568/2021 - Segunda Câmara

Acórdão de Relação

MARCOS BEMQUERER

Trata-se da Tomada de Contas Especial instaurada pelo Fundo Nacional de Desenvolvimento da Educação - FNDE contra o Sr. José Aldo Ribeiro Souza, prefeito de São João do Paraíso/MA, na gestão de 2005 a 2008, em face da impugnação parcial das despesas pagas com recursos repassados pelos Programa Dinheiro Direto na Escola - PDDE, Programa de Educação de Jovens e Adultos - PEJA e Programa Nacional de Alimentação Escolar - PNAE.
2.	 A seguir, reproduzo, com alguns ajustes de forma, parte da instrução inserta à peça 36, em que a matéria destes autos foi historiada e analisada pela Secretaria de Controle Externo de Tomada de Contas Especial - SecexTCE: 
"2. Por conta do PDDE, cujo objeto era o 'Repasse de recursos financeiros, em caráter suplementar, destinados à cobertura de despesas de custeio, manutenção e de pequenos investimentos, que concorressem para a garantia do funcionamento e melhoria da infraestrutura física e pedagógica dos estabelecimentos de ensino', foram liberados os seguintes valores, conforme Ordens Bancárias presentes na peça 5, p. 18, 22 e 24:
a) 2006: R$ 48.880,00;
b) 2007: R$ 45.658,80;
c) 2008: R$ 13.933,60.  
PDDE/2006
3. A prestação de contas do PDDE/2006, cujo prazo expirava em 28/2/2007, foi encaminhada em 12/2/2007 (peça 5, p. 31-44) , tendo sido emitida a Informação nº 418/2013-DIAFI/COPRA/CGCAP/DIFIN/FNDE (peça 5, p. 53-55) , que, após análise (...) , impugnou o valor de R$ 88,95, ante a não aplicação dos recursos no mercado financeiro (R$ 85,31) e o pagamento indevido de tarifas bancárias (R$ 3,60) , contrariando a Resolução CD/FNDE nº 27, de 14/7/2006.
4. Através dos Ofícios nº 618 e 619/2013-DIAFI/COPRA/CGCAP/DIFIN/FNDE, ambos recebidos em 25/6/2013 (peça 5, p. 88-89) , foram notificados o Sr. José Aldo Ribeiro Souza e o prefeito sucessor, que ingressou com Representação protocolada no Ministério Público Federal em desfavor do Sr. José Aldo Ribeiro Souza, sendo procedida a suspensão da inadimplência do Município (peça 5, p. 9) .
5. Posteriormente, foi emitido o Parecer nº 333/2015-DIAFI/COPRA/CGCAP/DIFIN (peça 5, p. 133-135) , que sugeriu a aprovação parcial das contas, com ressalva, e manteve apenas a impugnação do valor de R$ 3,60, ante o pagamento indevido de tarifas bancárias.
6. Através do Ofício nº 796/2015-DIAFI/COPRA/CGCAP/DIFIN/FNDE, recebido em 14/8/2015 (peça 5, p. 137-142) , foi enviado ao Sr. José Aldo Ribeiro de Souza cópia do supracitado Parecer, requerendo a devolução do valor de R$ 3,60, não tendo ele se manifestado.
PDDE/2007
7. A prestação de contas do PDDE/2007, cujo prazo expirava em 28/2/2008, foi encaminhada em 4/9/2009 (peça 6, p. 30-40 e 74-85) , tendo sido emitida a Informação nº 1396/2011-DIAFI/COPRA/CGCAP/DIFIN/FNDE (peça 6, p. 43-45) , que, após análise (...) , impugnou o valor de R$ 112,43, ante o pagamento indevido de tarifas bancárias, contrariando a Resolução CD/FNDE nº 9, de 24/4/2007, e divergências no valor apontado no 'saldo do exercício anterior', no Demonstrativo Sintético Anual da Execução Físico-Financeira.
8. Através dos Ofícios nº s 1777 e 1778/2011-DIAFI/COPRA/CGCAP/DIFIN/FNDE (peça 6, p. 52-54) , foram notificados o Sr. José Aldo Ribeiro Souza e seu sucessor, Sr. Raimundo Galdino Leite, tendo os referidos ofícios sido devolvidos, promovendo-se a notificação de ambos mediante o Edital nº 60, publicado no DOU de 20/10/2011 (peça 6, p. 69-73) .
9. Registra-se que o prefeito sucessor ingressou com Representação protocolada no Ministério Público Federal em desfavor do Senhor José Aldo Ribeiro Souza, sendo procedida a suspensão da inadimplência do Município (peça 5, p. 12, e peça 6, 8-29) .
PDDE/2008
10. A prestação de contas do PDDE/2008, cujo prazo expirava em 28/2/2009, foi encaminhada também em 4/9/2009 (peça 6, p. 87-113) , tendo sido emitida a Informação nº 181/2013-DIAFI/COPRA/CGCAP/DIFIN/FNDE (peça 6, p. 208-209) , impugnando o valor de R$ 606,84, em razão de divergências de valores no Demonstrativo Consolidado da Execução Físico-Financeira das Unidades Executoras Próprias e no Demonstrativo Sintético Anual da Execução Físico-Financeira, contrariando a Resolução CD/FNDE nº 19, de 15/5/2008.
11. O Sr. José Aldo Ribeiro Souza foi notificado mediante Ofício nº 329/2013 DIAFI/COPRA/CGCAP/DIFIN/FNDE, recebido em 5/4/2013 (peça 6, p. 348-349 e 363) , porém ele não se manifestou.
12. Nesse ínterim, o FNDE tomou conhecimento do Relatório de Fiscalização 01503, da Controladoria-Geral da União - CGU, realizada naquele Município no período de 14/10/2009 a 4/1/2010 (peça 6, p. 236-334) , que verificou, com relação ao PDDE/2008, a ocorrência das seguintes irregularidades, impugnando-se o montante de R$ 7.152,00: 
a) documento fiscal utilizado em duplicidade como comprovante de despesa para os recursos do PDDE e do FUNDEB, no valor de R$ 7.031,30;
b) falta de aplicação financeira dos recursos enquanto não utilizado, no valor de R$ 120,70.
13. Através dos Ofícios nº 273 e 274/2013-DAESP/COPRA/CGCAP/DIFIN/FNDE, recebidos em 7/10/2013 (peça 6, p. 350-360 e 365-368) , foram notificados o Sr. José Aldo Ribeiro Souza e seu sucessor, que, como dito anteriormente, ingressou com Representação protocolada no Ministério Público Federal em desfavor do Sr. José Aldo Ribeiro Souza, sendo procedida a suspensão da inadimplência do Município (peça 5, p. 14) . 
14. Foi ainda notificado o Sr. José Aldo Ribeiro Souza, mediante Ofício nº 543/2016-DAESP/COPRA/CGCAP/DIFIN/FNDE, recebido em 11/7/2016 (peça 6, p. 369) , porém ele não se manifestou.
PEJA/2006
15. Por conta do PEJA, cujo objeto era o 'Custeio, em caráter suplementar, da formação continuada de docentes, da aquisição, impressão ou produção de livro didático, da aquisição de material escolar ou material para os professores, para atendimento dos alunos do ensino fundamental de escolas públicas matriculados e frequentes nos cursos da modalidade educação de jovens e adultos presencial, que apresentaram matrículas no Censo Escolar INEP/MEC do ano anterior', foi liberado no exercício de 2006 o montante de R$ 78.656,25, conforme Ordens Bancárias presentes na peça 5, p. 20.
16. A prestação de contas do PEJA/2006, cujo prazo expirava em 31/3/2007, foi encaminhada em 12/2/2007 (peça 6, p. 371-406, e peça 7, p. 40-41) , tendo sido emitida a Informação nº 1586/2010-DIAFI/COPRA/CGCAP/DIFIN/FNDE (peça 35-37) , que, após análise (...) , impugnou os valores abaixo, no montante de R$ 13.538,49, ante a ocorrência de irregularidades contrariando a Resolução CD/FNDE nº 23, de 24/4/2006:
a) pagamentos identificados no extrato bancário que não constam do Demonstrativo da Execução da Receita e da Despesa e de Pagamentos Efetuados: R$ 5.375,00;
b) ausência da prestação de contas do saldo reprogramado do exercício de 2006: R$ 7.569,66;
c) ausência da aplicação financeira dos recursos: R$ 593,83.
17. Através do Ofício nº 2365/2010-DIAFI/COPRA/CGCAP/DIFIN/FNDE, recebido em 4/1/2011 (peça 7, p. 43-45 e 39) , foi notificado o Sr. José Aldo Ribeiro Souza, mas ele não se manifestou.
18. Através do Ofício nº 2366/2010-DIAFI/COPRA/CGCAP/DIFIN/FNDE (peça 7, p. 46-47) , foi também notificado o prefeito sucessor, Sr. Raimundo Galdino Leite, que ingressou com Representação protocolada no Ministério Público Federal em desfavor do Sr. José Aldo Ribeiro Souza, sendo procedida a suspensão da inadimplência do Município (peça 5, p. 11) .
PNAE/2008
19. Por conta do PNAE, cujo objeto era a 'aquisição exclusiva de gêneros alimentícios, em caráter complementar, para atendimento dos alunos matriculados em creches, pré-escolas e em escolas do ensino fundamental das redes federal, estadual, do Distrito Federal e municipal, inclusive as indígenas e as localizadas em áreas remanescentes de quilombos, e, excepcionalmente, aquelas qualificadas como entidades filantrópicas ou por elas mantidas', foi liberado em 2008 o montante de R$ 96.712,00, conforme Ordens Bancárias presentes na peça 5, p. 27.  
20. A prestação de contas do PNAE/2008, cujo prazo expirava em 28/2/2009, foi encaminhada pelo Sr. José Aldo Ribeiro Souza em 23/6/2009 (peça 7, p. 48-68, e peça 8, p. 68-85) .
21. Nesse ínterim, o FNDE tomou conhecimento do referido Relatório de Fiscalização 01503, da Controladoria-Geral da União - CGU, que verificou, com relação ao PNAE/2008 (peça 6, p. 318-331) , a ocorrência das seguintes irregularidades, contrariando a Resolução CD/FNDE nº 38, de 19/8/2008, como segue:
a) falta de aplicação financeira dos recursos enquanto não utilizado, no valor total de R$ 252,33;
b) processos de pagamento incompletos, sem atesto de recebimento dos gêneros alimentícios, e sem a identificação da origem dos recursos utilizados para pagamentos das despesas, no valor total de R$ 35.386,97;
c) pagamentos sem amparo contratual, no valor total de R$ 11.738,30;
d) pagamento a fornecedor de ramo não pertencente ao objeto adquirido, no valor de R$ 8.915,18.
22. Foi emitida a Informação nº 345/2015-DAESP/COPRA/CGCAP/DIFIN/FNDE (peça 8, p. 6-10) e, posteriormente, o Parecer nº 1077/2017-DAESP/COPRA/CGCAP/DIFIN/FNDE (peça 8, p. 11-14) , que sugeriu a aprovação parcial das contas, com ressalva, e impugnou o montante de R$ 47.125,27, ante as irregularidades ali constatadas, contrariando a Resolução CD/FNDE nº 38, de 19/8/2008, como segue:
a) falta de aplicação financeira dos recursos enquanto não utilizado, no valor total de R$ 252,33;
b) processos de pagamento incompletos, sem atesto de recebimento dos gêneros alimentícios, e sem a identificação da origem dos recursos utilizados para pagamentos das despesas, no valor total de R$ 35.386,97;
c) pagamentos sem amparo contratual, no valor total de R$ 11.738,30.
23. Mediante Ofício nº 1195/2015-DAESP/COPRA/CGCAP/DIFIN/FNDE, recebido em 12/2/2016 (peça 8, p. 27-30 e 39) , o Sr. José Aldo Ribeiro Souza foi notificado, porém ele não se manifestou.
24. Através dos Ofícios nº 8580 e 8581/2017-Daesp/Copra/Cgcap/Difin/FNDE, recebidos em 19/6/2017 (peça 8, p. 31-34 e 40-42) , foram notificados o Sr. José Aldo Ribeiro Souza e seu sucessor, que, como dito anteriormente, ingressou com Representação protocolada no Ministério Público Federal em desfavor do Sr. José Aldo Ribeiro Souza, sendo procedida a suspensão da inadimplência do Município (peça 5, p. 16) . 	
25. Diante do não saneamento das irregularidades apontadas e da não devolução dos recursos, instaurou-se a Tomada de Contas Especial. No Relatório de Tomada de Contas Especial nº 258/2018-DIREC/COTCE/CGCAP/DIFIN-FNDE/MEC (peça 9, p. 219-235) , conclui-se que o prejuízo importa, aproximadamente, em 0,07% dos recursos repassados pelo PDDE/2006, 0,24% dos recursos repassados pelo PDDE/2007, 51% dos recursos repassados pelo PDDE/2008, 17% dos recursos repassados pelo PEJA/2006, e 48% dos recursos repassados pelo PNAE/2008, imputando-se a responsabilidade ao Sr. José Aldo Ribeiro Souza, ex-prefeito do Município de São João do Paraíso/MA, uma vez que todo o ocorrido se deu em sua gestão.
26. O Relatório de Auditoria nº 496/2019 da Controladoria Geral da União (peça 4, p. 3-6) também chegou às mesmas conclusões. Após serem emitidos o Certificado de Auditoria, o Parecer do Dirigente e o Pronunciamento Ministerial (peça 4, p. 7-10) , o processo foi remetido a esse Tribunal.
27. No âmbito deste Tribunal, verificou-se que os débitos relativos ao Programa Dinheiro Direto na Escola - PDDE, nos exercícios de 2006 e 2007, correspondentes a R$ 3,60 e R$ 112,43, respectivamente, deveriam ser desconsiderados ante sua insignificância, consoante farta jurisprudência do TCU, a exemplo do Acórdão 2508/2018-TCU-Segunda Câmara (rel. Min. Aroldo Cedraz) , cujo trecho transcrevemos abaixo:
'O princípio da bagatela pode ser aplicado para o afastamento de débito quando presentes os seguintes requisitos: (i) mínima ofensividade da conduta do agente; (ii) nenhuma periculosidade social da ação; (iii) reduzido grau de reprovabilidade do comportamento; (iv) inexpressividade da lesão jurídica provocada.' 
ANÁLISE DOS PRESSUPOSTOS DE PROCEDIBILIDADE DA IN/TCU 71/2012
28. Verificou-se que não houve o transcurso de mais de dez anos desde o fato gerador sem que tenha havido a notificação do responsável pela autoridade administrativa federal competente (art. 6º, inciso II, c/c art. 19 da IN/TCU 71/2012, modificada pela IN/TCU 76/2016) , uma vez que os recursos foram impugnados em decorrência da impugnação parcial das despesas pagas com recursos repassados pelo PDDE, nos exercícios de 2006, 2007 e 2008, pelo PEJA, no exercício de 2006, e pelo PNAE, no exercício de 2008, e o responsável foi notificado sobre as irregularidades pela autoridade administrativa competente como segue abaixo:
	Programa
	Ofício
	Data de recebimento

	PEJA/2006
	Ofício nº 2365/2010-DIAFI/COPRA/CGCAP/DIFIN/FNDE (Peça 7, p. 43-45) 
	4/1/2011 (Peça 7, p. 39) 

	PDDE/2006
	Ofício nº 796/2015-DIAFI/COPRA/CGCAP/DIFIN/FNDE (Peça 5, p. 137-141) 
	14/8/2015 (Peça 5, p. 142) ,

	PDDE/2007
	Edital nº 60, publicado no DOU de 20/10/2011 (Peça 6, p. 69-73) 
	-

	PDDE/2008
	Ofício nº 274/2013-DAESP/COPRA/CGCAP/DIFIN/FNDE (Peça 6, p. 354-360) 
	7/10/2013 (Peça 6, p. 367) 

	PNAE/2008
	Ofício nº 1195/2015-DAESP/COPRA/CGCAP/DIFIN/FNDE (Peça 8, p. 27-30) 
	12/2/2016 (Peça 8, p. 39) 

29. Verificou-se que o valor atualizado dos débitos apurados e consolidados (sem juros) , em 1º/7/2017, é superior a R$ 100.000,00, na forma estabelecida conforme os arts. 6º, inciso I, e 19 da IN/TCU 71/2012, modificada pela IN/TCU 76/2016 (peças 16 a 20 e 35) , perfazendo o montante de R$ 119.488,52.
30. A tomada de contas especial estava, assim, devidamente constituída e em condição de ser instruída.
31. Da análise dos documentos presentes nos autos, verificou-se que o Sr. José Aldo Ribeiro Souza, Prefeito de São João do Paraíso/MA na gestão 2005-2008, era a pessoa responsável pela gestão e execução dos recursos federais recebidos à conta do PDDE, nos exercícios de 2006, 2007 e 2008, do PEJA, no exercício de 2006, e do PNAE, no exercício de 2008, e, no entanto, não tomou as medidas necessárias para a comprovação do regular uso dos valores públicos, em razão da impugnação parcial das despesas pagas com tais recursos, sendo, portanto, o responsável pelo prejuízo apurado nesta Tomada de Contas Especial.
32. Na instrução inicial (peça 22) , analisando-se os documentos nos autos, concluiu-se pela necessidade de realização da citação do responsável, nestes termos:
a) (...)  Sr. José Aldo Ribeiro Souza (CPF XXX.658.643-XX) , Prefeito de São João do Paraíso/MA na gestão 2005-2008, com fundamento nos arts. 10, § 1º, e 12, incisos I e II, da Lei 8.443/1992 c/c o art. 202, incisos I e II, do RI/TCU, para que, no prazo de quinze dias, [recolhesse aos cofres do FNDE as quantias abaixo indicadas] e/ou apresentasse alegações de defesa quanto às irregularidades na execução e na comprovação dos seguintes recursos:
i)  Irregularidades:
i.1) PEJA/2006: pagamentos identificados no extrato bancário que não constam do Demonstrativo da Execução da Receita e da Despesa e de Pagamentos Efetuados, ausência da prestação de contas do saldo reprogramado do exercício de 2006 e não aplicação financeira dos recursos;
i.2) PDDE/2008: divergências de valores no Demonstrativo Consolidado da Execução Físico-Financeira das Unidades Executoras Próprias e no Demonstrativo Sintético Anual da Execução Físico-Financeira;
i.3) PNAE/2008: não aplicação financeira dos recursos enquanto não utilizados, Processos de Pagamento incompletos, sem atesto de recebimento dos gêneros alimentícios e sem identificação da origem dos recursos utilizados e pagamentos sem amparo contratual;
 (...) 
iii)  Dispositivos violados: Constituição Federal art. 37, caput, c/c art. 70, parágrafo único; Decreto-lei 200/67, art. 93, e Resoluções CD/FNDE ns. 27/2006, 9/2007, 19/2008, 23/2006 e 38/2008;
iv) Evidências: Relatório de Fiscalização 01503, da Controladoria-Geral da União - CGU (Peça 6, p. 236-334) e Relatório de Tomada de Contas Especial nº 258/2018-DIREC/COTCE/CGCAP/DIFIN-FNDE/MEC (Peça 9, p. 219-235) ;
 (...) 
33. Em cumprimento ao pronunciamento da Unidade (peça 24) , foi efetuada a citação do responsável, como segue abaixo:
	Ofício
	Data de Recebimento do Ofício
	Nome do Recebedor do Ofício
	Observação
	Fim do Prazo para Defesa

	18081/2020-TCU/Seproc (peças 29-31) , de 27/4/2020, para o endereço da pesquisa de peça 25 - CPF
	17/6/2020, consoante AR na peça 33
	José Aldo Ribeiro Souza (o próprio destinatário) 
	Ofício entregue no endereço do responsável
	3/7/2020

	18082/2020-TCU/Seproc (peças 26-28) , de 27/4/2020, para o endereço da pesquisa de peça 25 - RENACH
			AR e Ofício devolvidos como 'desconhecido' (peça 32) 
	
34. Transcorrido o prazo regimental, o Sr. José Aldo Ribeiro Souza permaneceu silente, devendo ser considerado revel, nos termos do art. 12, § 3º, da Lei 8.443/1992.
EXAME TÉCNICO
Da validade das notificações
35. Preliminarmente, cumpre tecer breves considerações sobre a forma como são realizadas as comunicações processuais no TCU. A esse respeito, destacam-se o art. 179 do Regimento Interno do TCU (Resolução 155, de 4/12/2002) e o art. 4º, inciso III, § 1º, da Resolução TCU 170, de 30 de junho de 2004, in verbis:
'Art. 179. A citação, a audiência ou a notificação, bem como a comunicação de diligência, farse-ão:
I - mediante ciência da parte, efetivada por servidor designado, por meio eletrônico, fac-símile, telegrama ou qualquer outra forma, desde que fique confirmada inequivocamente a entrega da comunicação ao destinatário;
II - mediante carta registrada, com aviso de recebimento que comprove a entrega no endereço do destinatário;
III - por edital publicado no Diário Oficial da União, quando o seu destinatário não for localizado
 (...) 
Art. 3º As comunicações serão dirigidas ao responsável, ou ao interessado, ou ao dirigente de órgão ou entidade, ou ao representante legal ou ao procurador constituído nos autos, com poderes expressos no mandato para esse fim, por meio de:
I - correio eletrônico, fac-símile ou telegrama;
II - servidor designado;
III - carta registrada, com aviso de recebimento;
IV - edital publicado no Diário Oficial da União, quando o seu destinatário não for localizado, nas hipóteses em que seja necessário o exercício de defesa'.
Art. 4º. Consideram-se entregues as comunicações:
I - efetivadas conforme disposto nos incisos I e II do artigo anterior, mediante confirmação da ciência do destinatário;
II - realizadas na forma prevista no inciso III do artigo anterior, com o retorno do aviso de recebimento, entregue comprovadamente no endereço do destinatário;
III - na data de publicação do edital no Diário Oficial da União, quando realizadas na forma prevista no inciso IV do artigo anterior.
§ 1º O endereço do destinatário deverá ser previamente confirmado mediante consulta aos sistemas disponíveis ao Tribunal ou a outros meios de informação, a qual deverá ser juntada ao respectivo processo.'
 (...) 
36. Portanto, temos que a validade da citação via postal não depende de que o aviso de recebimento seja assinado pelo próprio destinatário da comunicação, o que dispensa, no caso em tela, a entrega do AR em 'mãos próprias'. A exigência da norma é no sentido de o Tribunal verificar se a correspondência foi entregue no endereço correto, residindo aqui a necessidade de certeza inequívoca. 
 (...) 
38. A validade do critério de comunicação processual do TCU foi referendada pelo Supremo Tribunal Federal, nos termos do julgamento do MS-AGR 25.816/DF, por meio do qual se afirmou a desnecessidade da ciência pessoal do interessado, entendendo-se suficiente a comprovação da entrega do 'AR' no endereço do destinatário:
'EMENTA: AGRAVO REGIMENTAL. MANDADO DE SEGURANÇA. DESNECESSIDADE DE INTIMAÇÃO PESSOAL DAS DECISÕES DO TRIBUNAL DE CONTAS DA UNIÃO. ART. 179 DO REGIMENTO INTERNO DO TCU. INTIMAÇÃO DO ATO IMPUGNADO POR CARTA REGISTRADA, INICIADO O PRAZO DO ART. 18 DA LEI nº 1.533/51 DA DATA CONSTANTE DO AVISO DE RECEBIMENTO. DECADÊNCIA RECONHECIDA. AGRAVO IMPROVIDO.'
O envio de carta registrada com aviso de recebimento está expressamente enumerado entre os meios de comunicação de que dispõe o Tribunal de Contas da União para proceder às suas intimações. O inciso II do art. 179 do Regimento Interno do TCU é claro ao exigir apenas a comprovação da entrega no endereço do destinatário, bastando o aviso de recebimento simples.'
39. No caso vertente, os ofícios de citação do responsável foram encaminhados aos endereços constantes da base de dados CPF da Receita Federal e do RENACH (peças 26-31) e a entrega de um dos ofícios no endereço indicado pela Receita Federal ficou comprovada (peça 33) .
40. Apesar de regularmente citado, o responsável deixou transcorrer in albis o prazo regimental que lhe foi concedido para apresentar alegações de defesa e/ou efetuar o recolhimento do débito, motivo pelo qual se impõe o reconhecimento da revelia de que trata o art. 12, § 3º, da Lei 8.443/1992.
41. Deve-se observar que, nos processos do TCU, a revelia não implica a presunção de que sejam verdadeiras todas as imputações levantadas contra os responsáveis, diferentemente do que ocorre no processo civil, em que o não comparecimento do réu aos autos leva à presunção da verdade dos fatos narrados pelo autor. Dessa forma, a avaliação da responsabilidade do agente não pode prescindir da prova existente no processo ou para ela carreada.
42. Assim, independentemente da revelia, a avaliação da responsabilidade do agente nos processos desta Corte não prescinde dos elementos existentes nos autos ou para ele carreados, uma vez que são regidos pelo princípio da verdade material. 
43. Entretanto, cabe destacar que, nas fases anteriores desta TCE, o responsável também não se manifestou quanto às irregularidades que lhes foram imputadas, mantendo-se omisso, conforme registrado no Relatório de Tomada de Contas Especial nº 258/2018-DIREC/COTCE/CGCAP/DIFIN-FNDE/MEC (peça 9, p. 219-235) .
44. Adicionalmente, as irregularidades imputadas ao responsável estão claramente demonstradas nos autos, não sendo possível, nesta fase processual, o aproveitamento de qualquer análise de elementos em defesa do Sr. José Aldo Ribeiro Souza. 
Da análise da pretensão punitiva
45. Vale ressaltar que a jurisprudência pacífica nesta Corte é no sentido da imprescritibilidade das ações de ressarcimento ao erário (Súmula-TCU 282) . Dessa forma, identificado danos ao erário, deve-se instaurar e julgar o processo de tomada de contas especial para responsabilizar seus agentes causadores, respeitando o direito ao contraditório e à ampla defesa, independentemente de quando ocorreram os atos impugnados.
46. Já a pretensão punitiva do TCU, conforme Acórdão 1441/2016-TCU-Plenário, que uniformizou a jurisprudência acerca dessa questão, subordina-se ao prazo geral de prescrição indicado no art. 205 do Código Civil, que é de 10 anos, contado da data de ocorrência da irregularidade sancionada, nos termos do art. 189 do Código Civil, sendo este prazo interrompido pelo ato que ordenar a citação, a audiência ou a oitiva do responsável. Conforme o mesmo Acórdão, a ocorrência desta espécie de prescrição será aferida, independentemente de alegação da parte, em cada processo no qual haja intenção de aplicação das sanções previstas na Lei 8.443/1992.
47. Considerando que os atos imputados foram a impugnação das despesas pagas com recursos do Programa de Educação de Jovens e Adultos - PEJA, no exercício de 2006, e pelo Programa Dinheiro Direto na Escola - PDDE e Programa Nacional de Alimentação Escolar - PNAE, ambos no exercício de 2008, repassados ao município de São João do Paraíso/MA, o início da contagem do prazo prescricional deverá coincidir com as datas de pagamento das últimas despesas impugnadas, que, no presente caso, ocorreram em 31/12/2006 (PEJA/2006) , 25/4/2008 (PDDE/2008) e 29/12/2008 (PNAE/2008) . Sendo assim, em razão de ter transcorrido mais de 10 anos entre estas datas e a data do ato que ordenou a citação (17/4/2020 - peça 24) , constata-se que ocorreu a prescrição da pretensão punitiva.
48. Em se tratando de processo em que a parte interessada não se manifestou acerca das irregularidades imputadas, não há elementos para que se possa efetivamente aferir e reconhecer a ocorrência de boa-fé na conduta do responsável, podendo este Tribunal, desde logo, proferir o julgamento de mérito pela irregularidade das contas, conforme os §§ 2º e 6º do art. 202 do Regimento Interno do TCU (...) . 
49. Dessa forma, o responsável deve ser considerado revel, nos termos do art. 12, §3º, da Lei 8.443/1992, devendo as contas ser julgadas irregulares, condenando-o ao débito apurado.
 (...) "
3.	Com base na análise empreendida, a SecexTCE propõe ao Tribunal (peças 36 a 38) :
3.1. considerar revel o Sr. José Aldo Ribeiro Souza, com fulcro no art. 12, § 3º, da Lei 8.443/1992;
3.2. julgar irregulares as contas do Sr. José Aldo Ribeiro Souza, com base nos arts. 1º, inciso I, 16, inciso III, alínea a, da Lei 8.443/1992, c/c os arts. 19 e 23, inciso III, da mesma lei, condenando-o ao pagamento das importâncias a seguir especificadas: 
Débito 1: PEJA/2006
	Valor (R$) 
	Data

	5.375,00
	21/8/2006

	7.569,66
	31/12/2006

	593,83
	31/12/2006

Débito 2: PDDE/2008
	Valor (R$) 
	Data

	120,70
	11/1/2008

	7.031,30
	25/4/2008

Débito 3: PNAE/2008
	Valor (R$) 
	Data 

	43,00
	2/1/2008

	33,55
	6/3/2008

	0,37
	31/3/2008

	1,81
	22/4/2008

	24,41
	3/7/2008

	6,84
	15/7/2008

	0,91
	20/8/2008

	0,20
	12/9/2008

	22,22
	3/10/2008

	0,01
	13/10/2008

	11.738,30
	6/3/2008

	14.876,57
	2/1/2008

	50,00
	1º/8/2008

	2.534,00
	15/8/2008

	1.500,00
	20/8/2008

	13.760,00
	13/10/2008

	2.580,78
	23/10/1008

	85,62
	29/12/2008

3.3. autorizar, com fundamento no art. 26 da Lei 8.443/1992, o parcelamento e a cobrança judicial da dívida, nos termos do art. 28, inciso II, da Lei 8.443/1992; e
3.4. encaminhar cópia da deliberação que vier a ser proferida à Procuradoria da República no Estado do Maranhão, com base no § 3º do art. 16 da Lei 8.443/1992 c/c o § 7º do art. 209 do Regimento Interno do TCU, e ao FNDE.
4.	O Ministério Público junto ao TCU, representado pelo Procurador Sérgio Ricardo Costa Caribé, manifestou-se pelo arquivamento do presente processo, sem julgamento do mérito, nos termos do art. 212 do Regimento Interno/TCU, por entender incidir no presente caso, além da prescrição punitiva, a prescrição da pretensão de ressarcimento do débito ao erário nos mesmos moldes da interpretação fixada no Acórdão 1441/2016-TCU-Plenário (rel. min. Benjamin Zymler e red. min. Ministro Walton Alencar Rodrigues) , sem prejuízo de que, caso o Tribunal entenda pertinente, envie cópia do acórdão a ser prolatado, bem como do relatório e do voto que o fundamentarem, à Procuradoria da República no Estado do Maranhão (peça 39) .
	É o Relatório.

não há.

Procurador Sérgio Ricardo Costa Caribé.

TOMADA DE CONTAS ESPECIAL. FALHAS NO EMPREGO E NA COMPROVAÇÃO DAS DESPESAS EFETUADAS COM RECURSOS RECEBIDOS MEDIANTE PROGRAMAS GOVERNAMENTAIS. CITAÇÃO. REVELIA. NÃO DEMONSTRAÇÃO DA BOA E REGULAR UTILIZAÇÃO DOS RECURSOS REPASSADOS. CONTAS IRREGULARES. IMPOSIÇÃO DE DÉBITO, SEM APLICAÇÃO DE MULTA. INCIDÊNCIA DA PRESCRIÇÃO DA PRETENSÃO PUNITIVA.

TOMADA DE CONTAS ESPECIAL (TCE)

Secretaria de Controle Externo de Tomada de Contas Especial - SecexTCE.

A presente Tomada de Contas Especial foi instaurada pelo Fundo Nacional de Desenvolvimento da Educação - FNDE contra o Sr. José Aldo Ribeiro Souza, ex-prefeito de São João do Paraíso/MA (gestão: 2005 a 2008) , em decorrência da impugnação parcial das despesas pagas com recursos repassados à municipalidade por força dos Programa Dinheiro Direto na Escola - PDDE, Programa de Educação de Jovens e Adultos - PEJA e Programa Nacional de Alimentação Escolar - PNAE.
2.	Ao examinar a prestação de contas desses gastos, o FNDE concluiu que houve prejuízo ao erário equivalente à parte das verbas recebidas pelo ente político, imputando a responsabilidade pelo dano ao Sr. José Aldo Ribeiro Souza, ante a ocorrência de irregularidades na aplicação e na comprovação das verbas transferidas ao município. 
3.	Nesta Casa de Contas, a Secretaria de Controle Externo de Tomada de Contas Especial - SecexTCE, após analisar as falhas indicadas pelo Fundo, que foram confirmadas pela Controladoria-Geral da União - CGU (v. Relatório de Fiscalização 1503/2009, da CGU, peça 6, p. 236-334, e Relatório de Tomada de Contas Especial 258/2018, peça 9, p. 219-235) , deflagrou a citação do ex-alcaide, com base em delegação de competência deste Relator, para que ressarcisse o débito e/ou oferecesse suas alegações de defesa, em vista das seguintes constatações:
 a)  "PEJA/2006: pagamentos identificados no extrato bancário que não constam do Demonstrativo da Execução da Receita e da Despesa e de Pagamentos Efetuados, ausência da prestação de contas do saldo reprogramado do exercício de 2006 e não aplicação financeira dos recursos";
b) "PDDE/2008: divergências de valores no Demonstrativo Consolidado da Execução Físico-Financeira das Unidades Executoras Próprias e no Demonstrativo Sintético Anual da Execução Físico-Financeira"; e
c)  "PNAE/2008: não aplicação financeira dos recursos enquanto não utilizados, processos de pagamento incompletos, sem atesto de recebimento dos gêneros alimentícios e sem identificação da origem dos recursos utilizados e pagamentos sem amparo contratual".
4.	Notificado, o responsável não adimpliu a dívida e tampouco trouxe ao descortino do Tribunal sua defesa, caracterizando a revelia prevista no art. 12, § 3º, da Lei 8.443/1992.
5.	Em consequência, a unidade instrutiva opinou pela irregularidade das contas do ex-prefeito, com a sua condenação ao pagamento do débito apurado, sem aplicação da multa prevista no art. 57 da Lei 8.443/1992, porquanto os fatos tisnados foram colhidos pela prescrição da pretensão sancionatória do Tribunal. 
6. 	O Ministério Público junto ao TCU propugnou, no essencial, pelo arquivamento do presente processo, sem julgamento do mérito, nos termos do art. 212 do Regimento Interno/TCU, por entender, no contexto da recente decisão do Supremo Tribunal Federal - STF no Recurso Extraordinário (RE) 636.886, incidir a prescrição da pretensão de ressarcimento do débito ao erário nos mesmos moldes da interpretação fixada no Acórdão 1441/2016-TCU-Plenário (rel. min. Benjamin Zymler e red. min. Walton Alencar Rodrigues) e pela remessa de cópia da deliberação a ser proferida à Procuradoria da República no Estado do Maranhão. 
II
7.	No que se refere à preliminar arguida pelo representante do MP/TCU - levando-o a opinar pelo arquivamento do processo, sem julgamento de mérito -, com as devidas vênias, não é o caso de acolher a alegada tese de prescrição da pretensão ressarcitória do TCU. 
8.	Ao apreciar o Recurso Extraordinário 636.886 (Tema 899 da Repercussão Geral) , o Supremo Tribunal Federal decidiu fixar a tese de que "é prescritível a pretensão de ressarcimento ao erário fundada em decisão do Tribunal de Contas".
9.	O TCU, em recentes deliberações, tem defendido que o entendimento do STF no RE 636.886, a respeito da prescritibilidade da pretensão de ressarcimento ao erário com base em decisão de Tribunal de Contas, alcança tão somente a fase judicial de execução do título extrajudicial, não atingindo os processos de controle externo em trâmite no TCU. 
10.	Nesse sentido, reproduzo excerto do Acórdão 2018/2020-TCU-Plenário (rel. min. Ana Arraes) , no qual faz referência ao Acórdão 5236/2020-TCU-Primeira Câmara, em que o relator Ministro Benjamin Zymler bem conduziu o leading case que primeiro discutiu o alcance do referido julgado da Corte Suprema: 
"12. No tocante ao ressarcimento aos cofres públicos pelo dano ao erário, tanto os agentes da estatal quanto a contratada deverão responder, porquanto não se exauriu a possibilidade de buscar o ressarcimento dos valores correspondentes aos prejuízos impostos à Eletronuclear.
13. Em suas alegações, os responsáveis arguiram que os presentes autos deveriam ser suspensos, em vista da tramitação do Recurso Extraordinário 636.886 - STF, no qual se discute a prescrição do pedido de ressarcimento ao erário baseado em título de tribunal de contas.
14. Em 17/04/2020, em sessão virtual, o Plenário do Supremo Tribunal Federal decidiu, no âmbito do referido recurso, com repercussão geral, fixar a tese de que 'é prescritível a pretensão de ressarcimento ao erário fundada em decisão do Tribunal de Contas'.
15. Diferentemente do defendido pelos alegantes, não é possível considerar prescritos débitos em apuração no Tribunal como decorrência do posicionamento do Supremo. A tese foi firmada ao se examinar, essencialmente, execução de título resultante das decisões do TCU, e não propriamente o processo de controle externo conduzido pelo Tribunal.
16. De toda forma, ainda que haja interpretação divergente da que ora defendo, é certo que a mencionada decisão do STF traz dúvidas acerca de seu alcance. Por essa razão, opto por adotar o posicionamento desta Casa que tem sido recorrente após a decisão da Suprema Corte, a exemplo do Acórdão 5236/2020-TCU-Primeira Câmara, relatado pelo ministro Benjamin Zymler:
'12. Enfatizo que estou aplicando a jurisprudência atual desta Corte de Contas sobre a matéria, consolidada na Súmula 282, para a prescrição do débito apurado e, no que tange à eventual aplicação de sanções, no incidente de uniformização de jurisprudência apreciado pelo Acórdão 1441/2016-TCU-Plenário, que adotou o prazo geral de prescrição indicado no art. 205 do Código Civil. Não desconheço que recentemente o Supremo Tribunal Federal, no âmbito do RE 636.886/AL, fixou o seguinte enunciado para o Tema 899: 'É prescritível a pretensão de ressarcimento ao erário fundada em decisão de Tribunal de Contas'. Não obstante essa respeitável decisão, ainda pairam diversas dúvidas sobre a matéria, pois é possível a conclusão de que a deliberação não tratou da prescrição do processo de controle externo levado a cabo perante o Tribunal de Contas da União, mas sim da prescrição intercorrente ocorrida durante a fase de execução do acórdão condenatório do Tribunal.
13. A decisão do STF versou sobre recurso extraordinário interposto pela União contra acórdão do Tribunal Regional Federal da 5ª Região que negou provimento a embargos de declaração opostos contra acórdão de sua lavra, assim ementado:
 (...) 
15. Com base nessa possível interpretação, a matéria decidida no aludido feito não teria nenhuma repercussão de ordem prática e jurídica na presente tomada de contas especial, cujo título executivo extrajudicial ainda não se formou. Caso a AGU, na execução de eventual decisão condenatória proferida neste feito, deixe de adotar as medidas pertinentes dentro do prazo de cinco anos, aí sim haverá a aplicação da tese emanada no RE 636.886, com o reconhecimento da prescrição intercorrente da ação de ressarcimento ao erário fundada em decisão de Tribunal de Contas (a ação de execução fiscal) , pela hipotética inação da Fazenda Pública.
16. Ainda que se interprete que a decisão do STF seja também aplicável à tramitação do processo de controle externo no âmbito do TCU, exsurgem outras diversas questões fundamentais para que esta Corte de Contas estabeleça novo tratamento acerca da prescrição do débito e da pretensão punitiva, em particular qual seria o dies a quo (data de ocorrência do fato irregular ou data do seu conhecimento pelo TCU) e as hipóteses de interrupção da prescrição.
17. Diante de todas as dúvidas ainda existentes sobre a decisão do STF no âmbito do RE 636.886, opto por aplicar ao caso em exame a jurisprudência do TCU então existente, que se fundamenta no art. 37, § 5º, da Constituição Federal, no que tange ao ressarcimento do prejuízo, e no art. 205 da Lei 10.406/2002 (Código Civil) , no que se refere à pretensão punitiva.' (grifos acrescentados) 
17. Portanto, entendo que não deve prosperar a alegação de que se operou a prescrição da ação de ressarcimento relativa ao dano ao erário."
11.	Anoto que o entendimento inaugurado pelo Acórdão 5236/2020-TCU-Primeira Câmara, também foi adotado em outras deliberações do TCU, como nos seguintes exemplos de Acórdão 1492/2020-TCU-Plenário, rel. min. Aroldo Cedraz; 5.236/2020, 6.084/2020, 6.465/2020, 6.466/2020, e 7.982/2020, rel. min. Benjamin Zymler, todos da 1ª Câmara; e 5.681/2020, 6.350/2020, 8.316/2020, 8.929/2020, 8.940/2020, 8.943/2020, 8.944/2020. 8.945/2020, 8.947/2020, 8.948/20202, rel. min. Augusto Nardes; 6.707/2020 e 6.726/2020, rel. min. subst. Marcos Bemquerer Costa; e 5.690/2020 e 8.021/2020, rel. min. Aroldo Cedraz, esses da 2ª Câmara.
12.	No dia 14/08/2020, a Advocacia-Geral da União opôs embargos de declaração à decisão proferida no RE 636.886, objetivando dirimir dúvidas quanto ao seu alcance. Eis, na íntegra, os pedidos da AGU formulados nos embargos de declaração ao RE 636.866:  
"Pelo exposto, a União requer o provimento dos presentes embargos de declaração para que (i) sejam sanadas as contradições e obscuridades apontadas, notadamente para correta compreensão de que:
 i.1) a execução dos acórdãos do TCU é processada independentemente de inscrição em dívida ativa e pelo rito da execução por quantia certa do Código de Processo Civil, incidindo ainda a Lei 6.822/1980, e não o rito da Lei 6.830/1980 (Lei de Execução Fiscal) ;
i.2) a tese de repercussão geral no acórdão ora embargado abrange apenas a fase executiva da decisão do TCU;
i.3) na hipótese de ser admitida a possibilidade de a tese firmada no tema 899 abranger as fases anteriores à condenação perante a Corte de Contas, o prazo prescricional aplicável está disciplinado no Código Civil (20 anos na vigência do CC/1916 e 10 anos para o CC/2002) , com início da contagem na data da ocorrência do ilícito e interrupção pelo ato que ordenar a citação.
i.4) subsidiariamente, a disciplina do prazo prescricional aplicável é extraída da Lei n. 9.873/1999, que trata também das causas interruptivas que devem incidir (arts. 1º e 2º) .
Pugna, ainda, que, diante da superação da pacífica jurisprudência desse STF, (ii) sejam modulados os efeitos da decisão (art. 927, § 3º, do CPC) , conferindo-lhe eficácia prospectiva, de modo que o novo entendimento passe a valer apenas em relação aos ilícitos geradores de danos ao erário cometidos a partir da publicação do acórdão ora embargado. Subsidiariamente, postula-se a modulação dos efeitos da decisão, a fim de salvaguardar os processos já autuados pelos tribunais de contas que tratem de ressarcimento ao erário."
13.	Nesse contexto, entendo que somente após a apreciação do mérito dos embargos de declaração à deliberação adotada no RE 636.886 pelo Supremo Tribunal Federal é que a jurisprudência atual do TCU sobre a matéria de prescrição da pretensão ressarcitória poderá ser revisitada para se amoldar à futura decisão do Pretório Excelso. 
14.	Assim, na esteira das recentes decisões do TCU, deixo de acolher a tese defendida pelo representante do Parquet quanto à incidência da prescrição do débito no presente caso. 
III
15.	As irregularidades que sobressaem do processo, a respeito das quais o ex-prefeito foi instado a se manifestar, estão sintetizadas no item 3 supra, referindo-se em especial: a) a movimentações financeiras identificadas em extrato bancário que não constam do Demonstrativo da Execução da Receita e da Despesa e de Pagamentos Efetuados; b) à ausência da prestação de contas do saldo reprogramado do exercício de 2006; c) a divergências de valores nos Demonstrativos de Execução Físico-Financeira; e d) a processos de pagamento incompletos, sem atesto de recebimento dos gêneros alimentícios e sem identificação da origem dos recursos utilizados. 
16.	As ocorrências indicadas afastam o nexo de causalidade entre os recursos federais recebidos e as despesas realizadas. A conciliação entre extratos bancários e documentos que refletem a aplicação e a comprovação dos gastos é elemento de pinacular relevância para atestar a regularidade das aquisições efetuadas sob a égide dos programas PDDE, PEJA e PNAE. 
17.	Falhas dessa natureza impedem a comprovação da boa e adequada utilização dos recursos públicos federais transferidos à municipalidade, durante a administração do Sr. José Aldo Ribeiro Souza (2005 a 2008) .
18.	Deve-se deixar bem vincado que cabe ao gestor que se comprometeu a aplicar o dinheiro público nas finalidades previstas em lei o ônus de demonstrar o emprego dos recursos, mediante documentação suficiente e hábil para tanto, o que não ocorreu nestes autos.
19.	Frise-se ainda que esse dever decorre de imposição do ordenamento jurídico, a teor do bloco normativo composto pelas disposições dos arts. 70, parágrafo único, da Constituição Federal, 93 do Decreto-lei 200/1967 e 66 do Decreto 93.872/1986.
20.	Nessa conexão de ideias, tendo em vista as ocorrências que impregnaram a gestão dos recursos federais recebidos sob a égide do PDDE, PEJA e PNAE, entendo que está seguramente evidenciada a necessidade de responsabilização do Sr. José Aldo Ribeiro Souza, devendo as suas contas ser julgadas irregulares, com condenação ao pagamento do débito quantificado no processo, nos termos do que dispõe o art. 16, inciso III, alíneas b e c, da Lei 8.443/1992.
21.	A falta cometida pelo responsável ensejaria a aplicação da multa prevista no art. 57 da Lei 8.443/1992, porém não cabe sustentar tal penalidade dada a incidência da prescrição da pretensão punitiva do TCU no presente caso. 
22.	Na linha do que ficou assentado no Acórdão 1.441/2016 (rel. min. Benjamin Zymler e red. Min. Walton Alencar Rodrigues) , transcorreram mais de dez anos entre as irregularidades constatadas, que se configuraram em 2006 e 2008, e o ato que ordenou a citação do responsável, de 17/4/2020 (peça 24) , restando caracterizada a prescrição da pretensão sancionatória.
23.	Outrossim, deve ser autorizado o pagamento da dívida em até 36 parcelas mensais e consecutivas, caso solicitado, e a cobrança judicial das dívidas, se necessária, bem como se deve encaminhar cópia do Acórdão que vier a ser proferido à Procuradoria da República no Estado do Maranhão, com fundamento no art. 16, § 3º, da Lei 8.443/1992 c/c art. 209, § 7º, do Regimento Interno do TCU, e ao FNDE para ciência.
	Ante o exposto, voto por que seja aprovada a deliberação que ora submeto a este Colegiado.
	
T.C.U., Sala das Sessões, em 10 de novembro de 2020.
MARCOS BEMQUERER COSTA
Relator